ACORDAO-COMPLETO-2485306

ACÓRDÃO 3566/2023 ATA 15/2023 - SEGUNDA CÂMARA

VISTOS, relatados e discutidos os presentes autos de Tomada de Contas Especial instaurada pelo Ministério da Cultura, em desfavor da Associação Folclórica Boi Bumbá Garantido e de seu então dirigente Vicente Nunes de Matos, em virtude da não comprovação da boa e regular gestão dos recursos repassados no âmbito do Convênio 117/2005, registrado no Sistema Integrado de Administração Financeira do Governo Federal sob o número 526394 e celebrado em 21/9/2005 entre aquela entidade privada e a referida pasta ministerial, tendo por objeto, "mediante a conjugação de esforços, o apoio à restauração do Telhado do Galpão de Alegorias, em Parintins/AM";
ACORDAM os ministros do Tribunal de Contas da União, reunidos em sessão da 2ª Câmara, ante as razões expostas pelo relator, em:
9.1. considerar revel, para todos os efeitos, a Associação Folclórica Boi Bumbá Garantido, dando-se prosseguimento ao processo, conforme preceitua o art. 12, § 3º, da Lei 8.443, de 16/7/1992, combinado com o art. 202, § 8º, do Regimento Interno do TCU;
9.2. nos termos dos arts. 8º e 11 da Resolução/TCU 344, de 11/10/2022, arquivar os presentes autos em relação aos responsáveis em epígrafe, eis que prescritas, de modo intercorrente, em relação aos fatos em apuração neste processo especial de contas, as pretensões punitiva e ressarcitória;
9.3. enviar cópia desta deliberação à Secretaria Especial de Cultura do Ministério da Cultura e aos responsáveis.

Tomada de Contas Especial instaurada pelo Ministério da Cultura em desfavor da Associação Folclórica Boi Bumbá Garantido e de seu então dirigente Vicente Nunes de Matos, em virtude da não comprovação da boa e regular gestão dos recursos repassados no âmbito do Convênio 117/2005, registrado no Sistema Integrado de Administração Financeira do Governo Federal sob o número 526394 e celebrado em 21/09/2005 entre aquela entidade privada e a referida pasta ministerial, tendo por objeto, mediante a conjugação de esforços, o apoio à restauração do Telhado do Galpão de Alegorias, em Parintins/AM.

Segunda Câmara

Secretaria Especial de Cultura do Ministério da Cultura.

3. Responsáveis: Associação Folclórica Boi Bumbá Garantido (CNPJ 05.473.517/0001-11) e Vicente Nunes de Matos (CPF XXX.342.122-XX).

13.1. Ministros presentes: Vital do Rêgo (Presidente) e Aroldo Cedraz (Relator).
13.2. Ministro-Substituto convocado: Marcos Bemquerer Costa.

AROLDO CEDRAZ

Inicio este Relatório transcrevendo, com alguns ajustes de forma e fundamentado no inciso I do § 3º do art. 1º da Lei 8.443, de 16/7/1992, parte da instrução autuada como peça 30, elaborada no âmbito da Unidade de Auditoria Especializada em Tomada de Contas Especial (AudTCE) :
"INTRODUÇÃO
Cuidam os autos de tomada de contas especial instaurada pelo Ministério da Cultura - MinC (...) , em desfavor da Associação Folclórica Boi Bumbá Garantido (CNPJ 05.473.517/0001-11) , e de seu dirigente, Vicente Nunes de Matos (CPF XXX.342.122-XX) , em virtude da não comprovação da boa e regular gestão dos recursos repassados mediante o Convênio 117/2005 (Siafi 526394) , celebrado entre a entidade e o (...) Ministério da Cultura, tendo por objeto o apoio à restauração do Telhado do Galpão de Alegorias, em Parintins/AM, com vigência estipulada para o período de 21/09/2005 a 14/02/2006 (peça 5, p. 32) 
HISTÓRICO
Conforme cláusula quarta do Termo de Convênio 117/2005, para a realização do objeto, seriam despendidos R$ 301.407,00, sendo que R$ 241.125,60 seriam repassados pela União e R$ 60.281,40 corresponderiam à contrapartida (peça 5, p. 42) .
O valor total (R$ 241.125,60) foi repassado por meio da ordem bancária 2005OB903565, creditada em 16/11/2005 (peça 12, p. 70) .
Foi enviada diligência para que fossem apresentadas as contas finais do convênio, em maio e em julho de 2006 (peça 5, p. 70-74 e 82-86) . Não constam dos autos resposta, todavia, informa-se que a 'prestação de contas datada em 17/05/2006 foi recebida em 18/09/2006' (peça 6, p. 78) .
Por meio da Informação 136/2007/CPCON/CGCONV/DGI (peça 6, p. 6-10) , emitida em 4/4/2007, concluiu-se que foram comprovadas despesas no total de R$ 301.613,06, não apontando falhas na execução financeira e propondo que fosse emitido parecer técnico pelo Ipham para finalizar a análise da prestação de contas.
Foi emitido em 28/9/2010 parecer técnico quanto à execução física do convênio (peça 6, p. 77-82) , no qual se concluiu que 'houve execução do projeto, atingimento do objeto e dos objetivos e que a repercussão do junto à sociedade do Amapá, especialmente para aqueles que fazem parte do 'Boi Garantido', é muito positiva' (peça 6, p. 82) .
Entretanto, passados alguns anos, o MinC analisou novamente as contas, mudando seu entendimento e propondo a reprovação.
No Parecer Financeiro 21/2015-CPCON/CGEXE/SPOA/SE/MinC (peça 6, p. 86-88) , foram detectadas as seguintes inconsistências/irregularidades: a) saques em espécie da integralidade dos recursos, em desacordo com o artigo 20 da IN/STN/Nº 01/1997; b) ausência dos extratos da conta de investimentos; c) ausência de alguns extratos mensais da conta específica; d) ausência de cópias das medições da obra, referentes às notas fiscais apresentadas.
Diligenciaram-se os responsáveis para que apresentassem justificativas para as falhas identificadas, em 22/5/2015 (peça 6, p. 90-92) . Vicente Nunes de Matos compareceu aos autos, requerendo prazo adicional para trazer elementos, acatado pelo MinC (peça 6, p. 94-96) 
Não sendo trazidos novos elementos, foi emitido o Parecer Financeiro 86/2015-CPCON/CGEXE/SPOA/SE/MINC (peça 6, p. 104 e peça 7, p. 1-2) , no qual se propôs a reprovação das contas e a impugnação do valor total repassado. A reprovação das contas foi informada aos responsáveis em janeiro de 2016 (peça 7, p. 6-16) , sendo que Vicente Nunes de Matos apresentou defesa (peça 7, p. 24-34) .
Após análise dos elementos trazidos pelo responsável, o MinC acatou-a parcialmente, verificando que ainda restavam algumas pendências (peça 7, p. 36-38) , mantendo a reprovação das contas, conforme Parecer Final Conclusivo 72/2017/CPCON/CGEXE/SPOA/SE (peça 12, p. 37) , motivada pelo fato de ter ocorrido saque dos recursos do convênio, o que inviabilizaria o estabelecimento do nexo de causalidade entre as despesas e o objeto do convênio.
O responsável Vicente Nunes de Matos voltou a apresentar defesa (peça 12, p. 75) .
Não consta dos autos análise da defesa apresentada pelo responsável, embora na Nota Técnica 4/2018 (peça 12, p. 82) , relate-se que tal análise teria sido realizada na Nota Técnica 5/2018, não constante dos autos.
Diante da não apresentação de novos elementos, assim como a não devolução dos recursos, instaurou-se o presente processo. Nesse sentido, no Relatório de TCE 41/2006 (peça 12, p. 91) , concluiu-se que o prejuízo importava no valor histórico de R$ 241.125,00, imputando-se a responsabilidade solidária à Associação Folclórica Boi Bumbá Garantido (CNPJ 05.473.517/0001-11) e a Vicente Nunes de Matos (CPF XXX.342.122-XX) . As irregularidades imputadas foram: 'Não comprovação da regular aplicação dos recursos repassados pela União' (peça 12, p. 92) .
O Relatório de Auditoria 326/2019, da Controladoria-Geral da União (CGU) , ratificou o posicionamento do Tomador de Contas e, após serem emitidos o Certificado de Auditoria, o Parecer do Dirigente e o Pronunciamento Ministerial (peça 12, p. 101-110 e peça 13) , o processo foi remetido a esse Tribunal.
A instrução inicial (peça 16) apontou que não transcorreram mais de dez anos desde o fato gerador sem que tenha havido a notificação dos responsáveis pela autoridade administrativa federal competente (art. 6º, inciso II, c/c art. 19 da IN-TCU 71/2012, modificada pela IN-TCU 76/2016) , uma vez que o convênio teve vigência até 14/02/2006 e os responsáveis foram notificados acerca das falhas na execução financeira em 22/5/2015 (peça 6, p. 90-92) .
Verificou-se, ainda, que o valor atualizado do débito apurado pelo tomador de contas, sem juros, em 1/1/2017, era superior a R$ 100.000,00, na forma estabelecida nos arts. 6º, inciso I, e 19, da IN-TCU 71/2012, modificada pela IN-TCU 76/2016.
O exame técnico da instrução inicial (peça 16, p. 3) registrou a ampla jurisprudência deste Tribunal sobre ocorrências de tal natureza, na linha de juízo de que os saques em espécie dos valores do convênio são irregulares, já que impedem a estabelecimento do nexo de causalidade entre os dispêndios efetuados e a comprovação da execução do objeto avençado, em contrariedade às normas que regulam a matéria e à referida jurisprudência.
Utilizou-se como referência para atualização monetária a data do crédito em conta dos recursos (16/11/2005) , dado que não foram anexados aos autos todos os extratos bancários e os que foram anexados demonstram que não houve a aplicação dos recursos no mercado financeiro (peça 6, p. 78-83) . Mas observou que deve ser abatido o valor de R$ 1.132,08, restituído ao erário em 19/3/2007 (peça 6, p. 76) .
No tocante à identificação dos responsáveis e quantificação do dano, concluiu-se pela responsabilidade solidária da Associação Folclórica Boi Bumbá Garantido, e de seu dirigente, Vicente Nunes de Matos, sendo exigível a devolução de 100% da verba oriunda de incentivo fiscal, a partir das respectivas datas de crédito em conta dos recursos, abatendo-se o valor restituído. Assim, e em consonância com a matriz de responsabilização anexa àquela instrução (peça 16, p. 6) , propôs-se a citação dos responsáveis, nos termos da Lei 8.443/92, para apresentação de alegações de defesa ou recolhimento do valor devido.
Todavia, no tocante à pretensão punitiva do TCU, a instrução inicial apontou que ocorreu a respectiva prescrição, visto que o convênio teve vigência até 14/02/2006 e que o ato que ordenou a citação ainda não havia sido emitido à época da emissão daquele parecer (dezembro de 2020) , ultrapassando, portanto, o prazo geral de prescrição indicado no art. 205 do Código Civil, que é de dez anos, contado da data de ocorrência da irregularidade.
A instrução inicial formulou a seguinte proposta de encaminhamento (peça 16, p. 4-5) , acolhida integralmente nos pareceres emitidos no âmbito desta Unidade Técnica (peças 17 e 18) :
33.1.	realizar a citação de Associação Folclórica Boi Bumbá Garantido (CNPJ 05.473.517/0001-11 e Vicente Nunes de Matos (CPF XXX.342.122-XX) , dirigente da Associação Folclórica Boi Bumbá Garantido, com fundamento nos arts. 10, § 1º, e 12, incisos I e II, da Lei 8.443/1992 c/c o art. 202, incisos I e II, do Regimento Interno do TCU, para que, no prazo de quinze dias, apresentem alegações de defesa quanto à irregularidade detalhada a seguir e/ou recolham, solidariamente, aos cofres do Tesouro Nacional as quantias abaixo indicadas atualizadas monetariamente a partir das respectivas datas até o efetivo recolhimento, abatendo-se na oportunidade a quantia eventualmente ressarcida, na forma da legislação em vigor:1
a) Irregularidade: não comprovação da boa e regular aplicação dos recursos federais repassados por força do Convênio 117/2005 (Siafi 526394) , em decorrência da realização de saques em espécie da integralidade dos recursos repassados;
b) Dispositivos violados: art. 70, parágrafo único, da Constituição Federal de 1988; art. 20 da IN STN 1/1997;
c) Conduta: sacar a integralidade dos recursos repassados à Associação Folclórica Boi Bumbá Garantido por força do Convênio 117/2005 (Siafi 526394) , e movimentar os recursos fora da conta corrente específica do convênio;
d) Nexo de causalidade: o saque da integralidade dos recursos repassados à Associação Folclórica Boi Bumbá Garantido por força do Convênio 117/2005 (Siafi 526394) e a movimentação dos recursos fora da conta corrente específica do convênio impediram o estabelecimento do nexo de causalidade entre o objeto executado no convênio e os valores federais repassados, gerando presunção de dano ao erário;
e.1) Culpabilidade de Vicente Nunes de Matos: não há excludentes de ilicitude, de culpabilidade e de punibilidade; é razoável supor que tinha consciência da ilicitude de sua conduta; era exigível conduta diversa da praticada, qual seja, conduta diversa da praticada, qual seja, não sacar os recursos da conta corrente específica do convênio, e movimentá-los somente nesta conta.
e.2) Culpabilidade da organização Associação Folclórica Boi Bumbá Garantido: não há excludentes de ilicitude, de culpabilidade e de punibilidade; é razoável supor que a organização, por meio dos seus responsáveis, tinha consciência da ilicitude de sua conduta; era exigível da organização, por meio das decisões de seus responsáveis, conduta diversa da praticada, qual seja, não sacar os recursos da conta corrente específica do convênio, e movimentá-los somente nesta conta.
f) Composição do débito:
	Valor (R$) 
	Data
	Tipo

	241.125,60
	16/11/2005
	Débito

	1.132,08
	19/3/2007
	Crédito

g) informar aos responsáveis solidários que, caso venham a ser condenadas pelo Tribunal, os débitos ora apurados serão acrescidos de juros de mora, nos termos do § 1º do art. 202 do RI/TCU;
h) esclarecer aos responsáveis solidários, em obediência ao art. 12, § 2º, da Lei 8.443/1992, e ao art. 12, inciso VI, da Resolução TCU 170/2004, que o recolhimento tempestivo do débito somente saneará o processo caso seja reconhecida a sua boa-fé e não se constate outra irregularidade nas contas;
i) encaminhar cópia da presente instrução aos responsáveis, a fim de subsidiar a apresentação de suas alegações de defesa e/ou razões de justificativa;
j) esclarecer aos responsáveis, em obediência ao art. 12, § 3º, da Lei 8.443/1992, e ao art. 12, inciso VII, da Resolução TCU 170/2004, que o não atendimento à citação ou à audiência implicará revelia, para todos os efeitos, dando-se prosseguimento ao processo.
Com a permissão concedida na delegação de competência do relator deste feito, Ministro Aroldo Cedraz, para as citações propostas, nos termos do art. 1º, inc. VII, da Portaria MIN-AC Nº 1, de 11/1/2017, foram expedidos os devidos ofícios aos responsáveis (peças 22 a 24) .
A Associação Folclórica Boi Bumbá Garantido foi citada mediante o Ofício 67939/2020-TCU/Seproc, de 5/12/2020 (peça 24) , mas manteve-se silente, tendo sido notificada no endereço pertinente (peça 20) por intermédio de expediente regularmente recebido em 19/1/2021 (peça 27) .
Os ofícios de citação dirigidos ao Sr. Vicente Nunes de Matos foram respondidos em 11/2/2021 (peça 28) , tendo o mesmo apresentado as alegações de defesa que ora passamos a analisar.
EXAME TÉCNICO
Alegações de defesa de Vicente Nunes de Matos (peça 28) .
Argumentos:
O Convênio 117/2005, celebrado entre o Ministério da Cultura e a Associação Folclórica Boi Garantido, para a restauração do Telhado do Galpão de Alegorias, alcançou plenamente seu objeto. Assim é que o próprio Ministério, através do setor competente, em Parecer Técnico, confirma a execução do projeto e a boa repercussão junto à coletividade local. Foram adotados todos os cuidados para a boa e correta aplicação dos recursos repassados à associação, o que de fato ocorreu.
Também foi comprovada a correta aplicação dos recursos com os relatórios das medições realizadas (documentos constam na prestação de contas) , que sempre precederam os pagamentos efetuados à empresa que venceu o certame licitatório e executou os serviços. Mais que meras justificativas, as obras estão à vista de todos. Portanto, não resta dúvida alguma de que houve a correta aplicação dos recursos financeiros.
Quanto à movimentação bancária, fora aberta conta corrente no Banco do Brasil S/A, agência de Parintins/AM, específica para depósito dos recursos oriundos do Convênio 117/2005, conforme normas e orientações recebidas. Aconteceu que, de acordo com os extratos bancários que constam na prestação de contas, o banco cobrava taxas e a CPMF (hoje extinta) , que entendiam não incidir sobre os recursos de origem federal destinados à execução do projeto em questão. Fato que os levou a não depositar a contrapartida na referida conta bancária, mas nem por isso deixaram de cumprir, isto é, de fazer o aporte da contrapartida.
Também está demonstrado nos extratos bancários que os saques ocorreram em datas diferentes, mediante os relatórios de medições e as respectivas notas fiscais.
Diante do cumprimento do objeto do Convenio em questão, não se entende a posição do Ministério da Cultura em pedir a devolução dos recursos recebidos, vez que não os reteve para benefício próprio ou de outrem. Como alguém pode devolver algo do qual não se apropriou? Como pode o órgão fiscalizador atestar a execução da obra e ao mesmo tempo pedir a punição do gestor? Aliás, não consta dos autos a contestação dos relatórios de medições e/ou das notas fiscais apresentadas.
E finaliza com pedido de desculpas pela singeleza da defesa, fora dos padrões técnico-jurídicos, mas que seja aceita como uma súplica por justiça, tendo sido informado no início de suas alegações que o responsável não dispunha de meios financeiros para custear honorários de advogado, ressaltando que foi um dos contemplados com o auxílio emergencial do Governo Federal.
Análise:
Constata-se que as alegações de defesa apresentadas não apresentaram nenhum elemento novo aos autos.
No que diz respeito à execução física do convênio, de fato, conforme já informado na instrução inicial, por meio de parecer técnico concluiu-se que (peça 6, p. 77-82) 'houve execução do projeto, atingimento do objeto e dos objetivos e que a repercussão do junto à sociedade do Amapá, especialmente para aqueles que fazem parte do 'Boi Garantido', é muito positiva' (peça 6, p. 82) .
No entanto, conforme também apontado na mesma instrução, em posterior análise do concedente acerca da execução financeira, o MinC, no Parecer Financeiro Conclusivo 72/2017, entendeu necessária 'a reprovação nominal referente à integralidade dos recursos repassados, tendo sido motivada pelo fato de ter ocorrido saques dos recursos repassados, o que inviabiliza o nexo de causalidade entre os comprovantes apresentados e os recursos repassados' (peça 12, p. 93) .
Verificamos, assim, que, a impugnação dos recursos ocorreu porque os responsáveis sacaram os recursos da conta específica do convênio, realizando os pagamentos em espécie e contrariando o artigo 20 da IN/STN/Nº 01/1997.
O entendimento consolidado desta Corte sobre a matéria é análogo ao do concedente, no sentido de que os saques em espécie nas contas que detêm recursos de convênio contrariam não apenas os normativos legais vigentes, mas impedem o estabelecimento de nexo de causalidade entre os valores retirados da conta e a execução do objeto pactuado por meio de convênio ou congênere custeada com recursos públicos federais, o que obsta a comprovação da regular aplicação dos valores recebidos (Acórdão 997/2015-TCU-Plenário, rel. BENJAMIN ZYMLER; 2.190/2015-TCU-2ª Câmara, rel. ANDRÉ DE CARVALHO; 3.451/2015-TCU-2ª Câmara, rel. ANDRÉ DE CARVALHO; 5.440/2015-TCU-1ª Câmara, rel. JOSÉ MÚCIO MONTEIRO; 5.678/2015-TCU-2ª Câmara, rel. MARCOS BEMQUERER; 6.951/2015-TCU-1ª Câmara, rel. AUGUSTO SHERMAN; 9.361/2015-TCU-2ª Câmara, rel. ANA ARRAES; 7.231/2017-TCU-2ª Câmara, rel. AUGUSTO NARDES; 10.854/2018-TCU-2ª Câmara, rel. ANA ARRAES e 14.947/2018-TCU-1ª Câmara, rel. WALTON ALENCAR RODRIGUES) . 
Conclusão:
Dessa forma, constata-se que as alegações de defesa do Sr. Vicente Nunes de Matos merecem ser rejeitadas, dado que não apresentaram nenhum dado apto a modificar as análises externas e internas precedentes acerca da irregularidade da conduta praticada.
Da revelia da Associação Folclórica Boi Bumbá Garantido
Preliminarmente, cumpre tecer breves considerações sobre a forma como são realizadas as comunicações processuais no TCU. A esse respeito, destacam-se o art. 179 do Regimento Interno do TCU (Resolução 155, de 4/12/2002) e os arts. 3º e 4º, inciso III, § 1º, da Resolução TCU 170, de 30 de junho de 2004, in verbis:
Resolução 155/2002 (Regimento Interno) :
Art. 179. A citação, a audiência ou a notificação, bem como a comunicação de diligência, far-se-ão:
I - mediante ciência da parte, efetivada por servidor designado, por meio eletrônico, fac-símile, telegrama ou qualquer outra forma, desde que fique confirmada inequivocamente a entrega da comunicação ao destinatário;
II - mediante carta registrada, com aviso de recebimento que comprove a entrega no endereço do destinatário;
III - por edital publicado no Diário Oficial da União, quando o seu destinatário não for localizado
 (...) 
Resolução TCU 170/2004:
Art. 3º As comunicações serão encaminhadas aos seus destinatários por meio de:
I - correio eletrônico, fac-símile ou telegrama;
II - servidor designado;
III - carta registrada, com aviso de recebimento;
IV - edital publicado no Diário Oficial da União, quando o seu destinatário não for localizado, nas hipóteses em que seja necessário o exercício de defesa.
 (...) 
Art. 4º Consideram-se entregues as comunicações:
I - efetivadas conforme disposto nos incisos I e II do artigo anterior, mediante confirmação da ciência do destinatário;
II - realizadas na forma prevista no inciso III do artigo anterior, com o retorno do aviso de recebimento, entregue comprovadamente no endereço do destinatário;
III - na data de publicação do edital no Diário Oficial da União, quando realizadas na forma prevista no inciso IV do artigo anterior.
§ 1º O endereço do destinatário deverá ser previamente confirmado mediante consulta aos sistemas disponíveis ao Tribunal ou a outros meios de informação, a qual deverá ser juntada ao respectivo processo.
Portanto, a validade da citação via postal não depende de que o aviso de recebimento seja assinado pelo próprio destinatário da comunicação, o que dispensa, no caso em tela, a entrega do AR em 'mãos próprias'. A exigência da norma é no sentido de o Tribunal verificar se a correspondência foi entregue no endereço correto, residindo aqui a necessidade de certeza inequívoca.
Não é outra a orientação da jurisprudência do TCU, conforme se verifica nos julgados a seguir transcritos:
São válidas as comunicações processuais entregues, mediante carta registrada, no endereço correto do responsável, não havendo necessidade de que o recebimento seja feito por ele próprio (Acórdão 3648/2013-TCU-Segunda Câmara, Relator Ministro José Jorge) ;
É prescindível a entrega pessoal das comunicações pelo TCU, razão pela qual não há necessidade de que o aviso de recebimento seja assinado pelo próprio destinatário. Entregando se a correspondência no endereço correto do destinatário, presume-se o recebimento da citação. (Acórdão 1019/2008-TCU-Plenário, Relator Ministro Benjamin Zymler) ;
As comunicações do TCU, inclusive as citações, deverão ser realizadas mediante Aviso de Recebimento - AR, via Empresa Brasileira de Correios e Telégrafos, bastando para sua validade que se demonstre que a correspondência foi entregue no endereço correto. (Acórdão 1526/2007-TCU-Plenário, Relator Ministro Aroldo Cedraz) .
A validade do critério de comunicação processual do TCU foi referendada pelo Supremo Tribunal Federal, nos termos do julgamento do MS-AgR 25.816/DF, por meio do qual se afirmou a desnecessidade da ciência pessoal do interessado, entendendo-se suficiente a comprovação da entrega do 'AR' no endereço do destinatário:
EMENTA: AGRAVO REGIMENTAL. MANDADO DE SEGURANÇA. DESNECESSIDADE DE INTIMAÇÃO PESSOAL DAS DECISÕES DO TRIBUNAL DE CONTAS DA UNIÃO. ART. 179 DO REGIMENTO INTERNO DO TCU. INTIMAÇÃO DO ATO IMPUGNADO POR CARTA REGISTRADA, INICIADO O PRAZO DO ART. 18 DA LEI nº 1.533/51 DA DATA CONSTANTE DO AVISO DE RECEBIMENTO. DECADÊNCIA RECONHECIDA. AGRAVO IMPROVIDO.
O envio de carta registrada com aviso de recebimento está expressamente enumerado entre os meios de comunicação de que dispõe o Tribunal de Contas da União para proceder às suas intimações.
O inciso II do art. 179 do Regimento Interno do TCU é claro ao exigir apenas a comprovação da entrega no endereço do destinatário, bastando o aviso de recebimento simples.
No presente caso, a citação da Associação Folclórica Boi Bumbá Garantido foi efetuada no endereço localizado à Rodovia Odovaldo Novo 4015 - Km 1 Cidade Garantido, Bairro Djard Vieira, CEP 69.152-149, Parintins/AM, a partir de pesquisa realizada pelo TCU no Sistema CPF da Receita Federal, cuja base de dados foi atualizada em 5/12/2020, conforme evidenciado no expediente (peça 24) , no aviso de recebimento (peça 27) e na respectiva consulta colacionada aos autos (peça 20) .
Verifica-se, pois, que o responsável foi notificado de modo válido, razão pela qual se comprova devidamente a entrega do respectivo ofício de citação em consonância com a lei e a jurisprudência aplicáveis.
Quanto ao mérito, nos processos do TCU, a revelia não conduz à presunção de que seriam verdadeiras todas as imputações levantadas contra os responsáveis, diferentemente do que ocorre no processo civil, em que a revelia do réu opera a presunção da verdade dos fatos narrados pelo autor. Dessa forma, a avaliação da responsabilidade dos agentes não pode prescindir da prova existente no processo ou para ele carreada.
Ao não apresentar sua defesa, o responsável deixa de produzir prova quanto à regularidade da aplicação dos recursos do convênio, em afronta às normas que impõem aos jurisdicionados a obrigação legal de, sempre que demandados pelos órgãos de controle, apresentarem os documentos que demonstrem a correta utilização das verbas públicas, a exemplo do contido no art. 93 do Decreto-Lei 200/67: 'Quem quer que utilize dinheiros públicos terá de justificar seu bom e regular emprego na conformidade das leis, regulamentos e normas emanadas das autoridades administrativas competentes.'.
Considerando o princípio da verdade real que rege a atuação desta Corte, ainda que as alegações de defesa não tenham sido apresentadas pelo responsável, a revelia não afasta a obrigatoriedade da análise dos elementos probatórios disponíveis nos autos, conforme reiterados acórdãos do Tribunal (Acórdão 163/2015-TCU-Segunda Câmara, Rel. Min. Subst. André de Carvalho; 2.685/2015 - 2ª Câmara, Rel. Min. Raimundo Carreiro; 2.801/2015 - 1ª Câmara, Rel. Min. Walton Alencar Rodrigues; 4.340/2015 - 1ª Câmara, Rel. Min. Subst. Weder de Oliveira e 5.537/2015 - 1ª Câmara, Rel. Min. Subst. Weder de Oliveira) . Assim, procurou-se buscar, em manifestações do responsável na fase interna desta Tomada de Contas Especial, se havia argumentos que pudessem ser aproveitados em seu favor.
Reexaminando os autos, verifica-se que os elementos apresentados a título de prestação de contas se revelaram insuficientes para elidir as irregularidades, conforme minudente análise realizada pelo MinC, acolhida pela unidade Técnica.
As alegações de defesa apresentadas pelo Sr. Vicente Nunes de Matos, por outro lado, tampouco trouxeram novas informações ou documentos que pudessem de algum modo ser aproveitados em benefício da defesa da responsável revel, de modo a descaracterizar a irregularidade que lhe foi imputada. 
Assim, não encontramos nenhum outro argumento nos autos que possa vir a ser analisado e posteriormente utilizado para afastar as irregularidades apontadas.
Conclusão:
Opera-se, portanto, os efeitos da revelia em relação à Associação Folclórica Boi Bumbá Garantido, dando-se prosseguimento ao processo, nos termos do art. 12, §3º, da Lei 8.443/1992.
Informações adicionais
Conforme anteriormente narrado, houve a prescrição da pretensão punitiva, uma vez que o convênio teve vigência até 14/02/2006 e o ato que ordenou a citação foi emitido em 4/12/2020 (peça 18) , portanto, com decurso de prazo superior a dez anos. 
Vale ressaltar que a pretensão punitiva do TCU, conforme Acórdão 1441/2016-TCU-Plenário, Relator: Benjamin Zymler, que uniformizou a jurisprudência acerca dessa questão, subordina-se ao prazo geral de prescrição indicado no art. 205 do Código Civil, que é de dez anos, contado da data de ocorrência da irregularidade sancionada, nos termos do art. 189 do Código Civil, sendo este prazo interrompido pelo ato que ordenar a citação, a audiência ou a oitiva dos responsáveis.
CONCLUSÃO
Em face da análise promovida na seção 'exame técnico', restou demonstrado que os argumentos apresentados a título de alegações de defesa pelo Sr. Vicente Nunes de Matos não foram suficientes para elidir a irregularidade relativa à execução financeira do Convênio 117/2005, materializada na realização de saques em espécie da integralidade dos recursos repassados, devendo-se rejeitar suas alegações de defesa.
Com efeito, em função da revelia da Associação Folclórica Boi Bumbá Garantido, não foi possível sanear a irregularidade a ela atribuída, tampouco elidir o débito imputado.
Mantemos, por conseguinte, inalteradas as responsabilizações imputadas na matriz anexa à instrução inicial. Conforme entendimento firmado pelo Acórdão 2763/2011-TCU-Plenário, e posteriormente fixado na Súmula-TCU 286, na hipótese em que a pessoa jurídica de direito privado seja convenente e beneficiária de transferências voluntárias de recursos públicos da União, tanto a entidade privada como os seus dirigentes atuam como gestores públicos e devem comprovar a regular aplicação dos recursos públicos.
Ademais, inexistem nos autos elementos que demonstrem a boa-fé dos responsáveis ou a ocorrência de outros excludentes de ilicitude, punibilidade ou culpabilidade. 
Desse modo, suas contas devem, desde logo, ser julgadas irregulares, nos termos do art. 202, § 6º, do Regimento Interno do TCU, procedendo-se às suas condenações em débito, abstendo-se de aplicar-lhes a multa prevista no art. 57 da Lei 8.443/1992, em razão da ocorrência da prescrição da pretensão punitiva.
PROPOSTA DE ENCAMINHAMENTO
Diante do exposto, submetem-se os autos à consideração superior, propondo:
a) considerar revel a Associação Folclórica Boi Bumbá Garantido (CNPJ 05.473.517/0001-11) , com fundamento no art. 12, § 3º, Lei 8.443, de 16 de julho de 1992;
b) rejeitar as alegações de defesa apresentadas pelo Sr. Vicente Nunes de Matos (CPF XXX.342.122-XX) , dirigente da Associação Folclórica Boi Bumbá Garantido;
c) com fundamento nos arts. 1º, inciso I, 16, inciso III, alínea 'c', da Lei 8.443/1992 c/c os arts. 19 e 23, inciso III, da mesma Lei, e com arts. 1º, inciso I; 209, inciso III; 210 e 214, inciso III, do Regimento Interno, julgar irregulares as contas da Associação Folclórica Boi Bumbá Garantido (CNPJ 05.473.517/0001-11) e de Vicente Nunes de Matos (CPF XXX.342.122-XX) , dirigente da Associação Folclórica Boi Bumbá Garantido, e condená-los, solidariamente, ao pagamento das quantias a seguir especificadas, com a fixação do prazo de quinze dias, a contar da notificação, para comprovarem, perante o Tribunal (art. 214, inciso III, alínea 'a', do Regimento Interno) , o recolhimento da dívida aos cofres do Tesouro Nacional, atualizada monetariamente e acrescida dos juros de mora, calculados a partir das datas discriminadas, até a data do recolhimento, na forma prevista na legislação em vigor.
	Valor (R$) 
	Data
	Tipo

	241.125,60
	16/11/2005
	Débito

	1.132,08
	19/3/2007
	Crédito

d) autorizar, desde logo, nos termos do art. 28, inciso II, da Lei 8.443/1992, a cobrança judicial da dívida, caso não atendidas as notificações;
e) autorizar também, desde logo, se requerido, com fundamento no art. 26 da Lei 8.443, de 1992 c/c o art. 217, §§ 1º e 2º do Regimento Interno do TCU, o parcelamento da dívida em até 36 parcelas, incidindo, sobre cada parcela, corrigida monetariamente, os correspondentes acréscimos legais fixando-lhes o prazo de quinze dias, a contar do recebimento da notificação, para comprovarem perante o Tribunal o recolhimento da primeira parcela, e de trinta dias, a contar da parcela anterior, para comprovarem os recolhimentos das demais parcelas, devendo incidir sobre cada valor mensal, atualizado monetariamente, os juros de mora devidos, no caso do débito, na forma prevista na legislação em vigor, alertando os responsáveis de que a falta de comprovação do recolhimento de qualquer parcela importará no vencimento antecipado do saldo devedor, nos termos do art. 217 do Regimento Interno deste Tribunal;
f) enviar cópia do Acórdão que vier a ser proferido à Secretaria Especial de Cultura e aos responsáveis, para ciência, bem como à Procuradoria da República no Estado do Amazonas, nos termos do § 3º do art. 16 da Lei 8.443/1992, c/c o § 7º do art. 209 do Regimento Interno do TCU, para adoção das medidas cabíveis;
g) informar à Procuradoria da República no Estado do Amazonas, à Secretaria Especial de Cultura e aos responsáveis, que a presente deliberação, acompanhada do Relatório e do Voto que a fundamentam, está disponível para a consulta no endereço www.tcu.gov.br/acordaos, além de esclarecer que, caso requerido, o TCU poderá fornecer sem custos as correspondentes cópias, de forma impressa; e
h) informar à Procuradoria da República no Estado do Amazonas que, nos termos do parágrafo único do art. 62 da Resolução TCU 259/2014, os procuradores e membros do Ministério Público credenciados nesta Corte podem acessar os presentes autos de forma eletrônica e automática, ressalvados apenas os casos de eventuais peças classificadas como sigilosas, as quais requerem solicitação formal."
2.	Esta proposta de encaminhamento contou com a anuência do corpo diretivo da AudTCE (peças 31 e 32) e com a concordância, em essência, do Ministério Público junto a este Tribunal de Contas da União (MPTCU) , representado nestes autos pelo Subprocurador-Geral Lucas Rocha Furtado, cujo parecer (peça 33) segue parcialmente colacionado abaixo:
"Manifesto-me de acordo com a proposta da unidade técnica em relação a considerar revel a Associação Folclórica Boi Bumbá Garantido e em rejeitar as alegações de defesa apresentadas pelo Sr. Vicente Nunes de Matos.
Também concordo com a prescrição da pretensão punitiva do TCU no caso em análise. Porém, divirjo da unidade técnica em relação ao embasamento teórico para tal conclusão.
Em sua análise, a unidade técnica (peça 49, p.7) afirma que 'houve a prescrição da pretensão punitiva, uma vez que o convênio teve vigência até 14/02/2006 e o ato que ordenou a citação foi emitido em 4/12/2020 (peça 18) , portanto, com decurso de prazo superior a dez anos', ressaltando que a análise ocorreu com base no Acórdão 1441/2016-TCU-Plenário.
Ocorre que o STF, no âmbito do Mandado de Segurança 35.512/DF e da correspondente Reclamação nº 39.497/DF (decidida monocraticamente em 30/6/2020 e, colegiadamente, em sede de agravo, em 9/10/2020[footnoteRef:2]) , processos que versaram especificamente acerca de decisões proferidas pelo TCU no âmbito da tomada de contas especial nº TC-Processo 030.229/2015-4, reconheceu a ocorrência da prescrição, em cinco anos, nos termos da Lei 9.873/1999. No mesmo sentido o MS 32.201/DF em que o STF, após examinar os fundamentos do Acórdão 1441/2016-TCU-Plenário, manifestou-se nos termos da seguinte ementa: [2:  http://portal.stf.jus.br/processos/detalhe.asp?incidente=5868015] 
'Direito administrativo. Mandado de segurança. Multas aplicadas pelo TCU. Prescrição da pretensão punitiva. Exame de legalidade.
1. A prescrição da pretensão punitiva do TCU é regulada integralmente pela Lei nº 9.873/1999, seja em razão da interpretação correta e da aplicação direta desta lei, seja por analogia. (...) .'
Recordo que, antes da uniformização da jurisprudência definida no citado Acórdão 1441/2016-TCU-Plenário, sempre defendi o prazo de cinco anos para fins da aferição da ocorrência da prescrição punitiva no âmbito do TCU. Tendo em vista as recentes decisões do STF acerca do tema, acima citadas, sinto-me confortável em voltar a advogar que a pretensão punitiva da Corte de Contas prescreve em cinco anos, observado o regime definido na Lei 9.873/1999.
Sob essa nova percepção, entendo que, no caso concreto sob exame, considerando as informações contidas nos autos e as possibilidades de interrupção de prazo estabelecidas na Lei 9.873/1999 (artigos 1º e 2º) , houve prescrição da pretensão punitiva, como apontado pela equipe técnica, mas à luz da Lei 9.873/1999.
Quanto à prescrição reparatória, julgo necessário tecer considerações acerca da controvérsia relativa à sua possível ocorrência, advinda após julgamento do Supremo Tribunal Federal no âmbito do Recurso Extraordinário 636.886, em que se decidiu repercussão geral no Tema 899, que adotou a seguinte redação: 'É prescritível a pretensão de ressarcimento ao erário fundada em decisão de Tribunal de Contas'. 
A esse respeito, anoto que referida decisão da Corte Suprema ainda não transitou em julgado, estando sob embargos de declaração opostos pela Advocacia Geral da União, justamente para melhor compreensão de seu exato alcance.
Desta forma, considerando que a matéria decidida pelo STF ainda se encontra pendente de definitividade, considerando que a questão da imprescritibilidade do ressarcimento do dano ao erário tem sede constitucional (art. 37, § 5º) e considerando, ainda, o disposto na Súmula TCU 282, entendo que não comporta falar-se em prescrição quanto ao ressarcimento do débito apurado nos autos. Esse tem sido o entendimento do próprio TCU, após o que restou deliberado pelo STF no Tema 899, conforme Acórdão 2620/2020-TCU-Plenário, Acórdão 5236/2020-TCU-Primeira Câmara, 6.171/2020-TCU-2ª Câmara, 6.084/2020-TCU-1ª Câmara, 5.681/2020-TCU-2ª Câmara, 6.846/2020-TCU-2ª Câmara, 6.676/2020-TCU-2ª Câmara, 6.707/2020-TCU-2ª Câmara, 6.473/2020-TCU-1ª Câmara, 6.466/2020-TCU-1ª Câmara, 6.465/2020-TCU-1ª Câmara, entre outros.
Assim, manifesto-me, em essência, de acordo com a proposta da unidade técnica, com as observações conceituais anteriormente apontadas."
	É o Relatório.

não há.

Subprocurador-Geral Lucas Rocha Furtado.

TOMADA DE CONTAS ESPECIAL. CONVÊNIO. RECURSOS SACADOS DA CONTA ESPECÍFICA DO CONVÊNIO. COMPROMETIMENTO DO NEXO CAUSAL ENTRE ESSES RECURSOS E AS AÇÕES EFETIVA E RECONHECIDAMENTE EMPREENDIDAS COM VISTAS À EXECUÇÃO DO OBJETO CONVENIADO. CITAÇÃO DA ASSOCIAÇÃO CONVENENTE E DE SEU ENTÃO DIRIGENTE. REVELIA DA ENTIDADE ARROLADA COMO RESPONSÁVEL. ARQUIVAMENTO DO PROCESSO EM RELAÇÃO A AMBOS OS RESPONSÁVEIS, TENDO EM VISTA A OCORRÊNCIA DE PRESCRIÇÃO INTERCORRENTE DAS PRETENSÕES PUNITIVA E RESSARCITÓRIA NA FASE INTERNA DA TCE, SEGUNDO CRITÉRIOS ESTABELECIDOS NA RESOLUÇÃO/TCU 344/2022.

TOMADA DE CONTAS ESPECIAL (TCE)

Unidade de Auditoria Especializada em Tomada de Contas Especial (AudTCE).

Conforme consignado no Relatório precedente, trata-se de Tomada de Contas Especial (TCE) instaurada pelo Ministério da Cultura (MinC) em desfavor da Associação Folclórica Boi Bumbá Garantido, CNPJ 05.473.517/0001-11, e de seu então dirigente Vicente Nunes de Matos, CPF 119.342.122-53, em virtude da não comprovação da boa e regular gestão dos recursos repassados no âmbito do Convênio 117/2005 (peça 5, p. 38-52) , registrado no Sistema Integrado de Administração Financeira do Governo Federal (Siafi) sob o número 526394 e celebrado em 21/9/2005 entre aquela entidade privada e a referida pasta ministerial, tendo por objeto, "mediante a conjugação de esforços, o apoio à restauração do Telhado do Galpão de Alegorias, em Parintins/AM" (peça 5, p. 38) .
Após a citação dos dois responsáveis acima mencionados, restou silente a Associação Folclórica Boi Bumbá Garantido, cabendo, portanto, declarar a revelia dessa responsável e dar prosseguimento ao processo, nos termos do art. 12, § 3º, da Lei 8.443, de 16/7/1992.
Após analisar as alegações de defesa trazidas aos autos pelo Sr. Vicente Nunes de Matos, a Unidade de Auditoria Especializada em Tomada de Contas Especial (AudTCE) , em pareceres uniformes (peças 30 a 32) , propõe a este Tribunal de Contas da União (TCU) que rejeite as alegações de defesa apresentadas por esse responsável e julgue irregulares suas contas, assim como as contas da entidade convenente, condenando-os solidariamente ao pagamento do dano apontado nos autos, mas abstendo-se, por outro lado, de apená-los com multa, eis que prescrita, sob a ótica do entendimento firmado no Acórdão 1441/2016-TCU-Plenário, a pretensão punitiva do TCU no presente processo.
Essa proposta de encaminhamento contou com a concordância do douto Subprocurador-Geral Lucas Rocha Furtado (peça 33) , representante, nestes autos, do Ministério Público junto a este Tribunal, tendo Sua Excelência apenas tecido algumas ressalvas acerca dos fundamentos em que o levaram a corroborar esse desfecho processual.
Abstenho-me de adentrar no exame sobre a efetiva ocorrência de dano aos cofres públicos federais na execução do Convênio 117/2005 e sobre a responsabilidade por esse suposto dano, pois entendo haver óbice ao acolhimento da proposta de encaminhamento formulada pela unidade instrutiva.
Refiro-me à ocorrência, no caso em tela, da prescrição intercorrente a que se refere o art. 8º da Resolução/TCU 344, de 11/10/2022, eis que o processo ficou paralisado entre 18/4/2007 e 28/9/2010, datas em que (I) o processo foi encaminhado pela Controladoria-Geral da União ao MinC para fins de análise conclusiva (peça 6, p. 12) e (II) foi emitido o parecer técnico autuado à peça 6, p. 78-82, no qual se conclui ao final que "houve execução do projeto, atingimento do objeto e dos objetivos e que a repercussão do junto à sociedade do Amapá, especialmente para aqueles que fazem parte do 'Boi Garantido', é muito positiva" (peça 6, p. 82) .
Nessas circunstâncias, considerando não haver prova nos autos de qualquer movimentação processual entre as duas datas acima mencionadas, há que se reconhecer a ocorrência de prescrição das pretensões punitiva e de ressarcimento em relação às supostas irregularidades presentemente tratadas, razão pela qual este processo deve ser arquivado em relação à Associação Folclórica Boi Bumbá Garantido e ao seu então dirigente Vicente Nunes de Matos, a despeito da revelia daquela entidade.
	Ante o exposto, VOTO no sentido de que o Tribunal adote a deliberação que ora submeto à apreciação deste Colegiado.
TCU, Sala das Sessões, em 23 de maio de 2023.
AROLDO CEDRAZ 
Relator